臺灣高雄地方法院刑事判決             100年度選訴字第58號
公  訴  人  臺灣高雄地方法院檢察署檢察官
被      告  黃德祥
選任辯護人  李衣婷律師
            邱基峻律師
上列被告因違反公職人員選舉罷免法案件，經檢察官提起公訴（
99年度選偵字第310 號），本院判決如下：
    主  文
黃德祥無罪。
    理  由
一、公訴意旨略以：被告黃德祥為高雄縣市合併改制後第一屆高
    雄市美濃區清水里里長候選人，為求順利當選，竟基於對於
    有投票權之人，交付賄賂而約其投票權為一定行使之犯意，
    以一票新臺幣（下同）1,000 元或3,000 元不等之代價，於
    下列時間為交付賄賂行為：
  (一)於民國99年11月23日8 時許，在高雄縣美濃鎮○○里○○街
    10號（現改為高雄市美濃區清水里）內，向該住戶之曾鍾滿
    蘭詢問其投票之意向，而曾鍾滿蘭向黃德祥表明將投票給黃
    德祥後，黃德祥便交付仟元紙鈔3 張給曾鍾滿蘭（另經檢察
    官為職權不起訴處分），要求曾鍾滿蘭與其家人曾德（起
    訴書誤繕為曾德云）、曾文翰（起訴書誤繕為曾文漢）於投
    票當日投票給黃德祥，而曾鍾滿蘭當場亦基於受賄之犯意，
    收受該3,000 元。
  (二)於99年11月20日或21日晚間20時許，在高雄縣美濃鎮○○里
    ○○路○段8 號（現改為高雄市美濃區清水里）內，向該住
    戶之楊勝妹，交付1 只紅包袋內含仟元紙鈔3 張給楊勝妹，
    示意該筆金錢即為投票之代價，而楊勝妹未基於受賄之意思
    ，將該賄款拿至調查局舉發，並提出紅包袋及賄款等物交由
    臺灣高雄地方法院檢察署扣押。因認被告黃德祥涉有公職人
    員選舉罷免法第99條第1 項之投票行賄罪嫌云云。
二、按犯罪事實應依證據認定之，無證據不得認定犯罪事實；不
    能證明被告犯罪者，應諭知無罪之判決，刑事訴訟法第154
    條第2 項、第301 條第1 項分別定有明文。又刑事訴訟法上
    所謂認定犯罪事實之證據，係指足以認定被告確有犯罪行為
    之積極證據而言，如未能發現有相當證據或證據不足以證明
    ，自不能以推測或擬制之方法以為裁判基礎，而認定不利於
    被告之事實，需依積極證據，苟積極證據不足為不利被告之
    認定時，即應為有利於被告之認定，更不必有何有利之證據
    ；所謂「積極證據足以為不利被告事實之認定」，係指據為
    訴訟上證明之全盤證據資料，在客觀上已達於通常一般之人
    均不致於有所懷疑、而得確信被告確曾犯罪之程度；若未達
    到此一程度，而有合理之懷疑存在時，即無從為有罪之確信
    。而訴訟上所得之全盤證據資料，固不以直接證據為限，間
    接證據亦應包含在內，惟採用間接證據時，必其所成立之證
    據，在直接關係上，雖僅足以證明他項事實，而由此他項事
    實，本於事理之作用足以證明待證事實者，方為合法，若憑
    空之推想，並非得採為證據資料之間接證據，最高法院29年
    上字第3105號、40年臺上字第89號、30年上字第816 號及32
    年上字第67號、76年臺上字第4986號判例已明揭斯旨，足資
    參酌。再者，刑事訴訟法第161 條第1 項明文規定：「檢察
    官就被告犯罪事實，應負舉證責任，並指出證明之方法。」
    ；因此，檢察官對於起訴之犯罪事實，應負提出證據及說服
    之實質舉證責任。倘其所提出之證據，不足為被告有罪之積
    極證明，或其指出證明之方法，無從說服法院以形成被告有
    罪之心證，基於無罪推定之原則，自應為被告無罪判決之諭
    知。申言之，刑事訴訟制度受「倘有懷疑，則從被告之利益
    為解釋」、「被告應被推定為無罪」原則所支配，故得為訴
    訟上證明者，無論為直接或間接證據，須客觀上於吾人一般
    社會生活經驗均不致有所懷疑，而達於確信之程度者，且除
    認定被告犯罪之外，無從本於同一事證為其他有利於被告之
    合理推斷，始可以之為不利之認定，倘其證明尚未達於確信
    之程度，而有合理可疑存在時，即難據為被告有罪之認定。
三、公訴意旨認被告黃德祥涉犯公職人員選舉罷免法第99條第1
    項之投票行賄罪嫌，無非係以：(1)證人劉貴堂、曾鍾滿蘭、
    楊勝妹之證述；(2)曾文翰之談話錄音光碟；(3)楊勝妹提出之
    紅包袋1 只及現金3,000 元等，資為其論據。訊據被告黃德
    祥固坦承其確有登記為上開里長選舉候選人之事實，惟堅詞
    否認有何違反公職人員選舉罷免法第99條第1 項投票行賄罪
    之犯行，辯稱：伊並無於上開一(一)(二)所示時、地，分別交付
    現金3,000 元予曾鍾滿蘭、楊勝妹，亦無賄選等語。
四、證據能力部分：
  (一)按被告以外之人於審判外之言詞或書面陳述，除法律有規定
    者外，不得作為證據，為刑事訴訟法第159 條第1 項所明定
    。查證人劉貴堂於警詢之陳述，屬被告以外之人於審判外所
    為之言詞陳述，為傳聞證據，被告及其選任辯護人爭執該證
    據之證據能力（見本院卷第28頁），又核無法定傳聞法則例
    外情形，依刑事訴訟法第159 條第1 項規定，認無證據能力
    。
  (二)我國刑事審判採直接及言詞審理原則，若證人之陳述非其本
    身親眼目睹或親身經歷之事項，而係間接傳聞他人之陳述，
    即屬傳聞證據，對於證據之供述，得分為體驗供述與意見供
    述，前者因係就其自己所體驗之事實而為之供述，得作為證
    據。傳聞證據因係間接傳聞他人之陳述，並非就其體驗之事
    實而陳述，自無證據能力。此有最高法院92年度臺上字第61
    07號、93年度臺上字第507 號、93年度臺上字第6187號、94
    年度臺上字第4698號等判決意旨可資參照。證人劉貴堂於偵
    訊及本院審理時就被告是否去過曾鍾滿蘭住處及交付3,000
    元之陳述，係基於聽聞曾文翰之陳述而來，而非親眼所見、
    親耳所聞或其他基於本身五官作用所得知，而檢察官又未傳
    訊曾文翰以為查證，是證人劉貴堂上開所述屬傳聞證據而不
    具證據能力。
  (三)按被告以外之人於審判外之言詞或書面陳述，除法律有規定
    者外，不得作為證據；又被告以外之人於檢察事務官、司法
    警察官或司法警察調查中所為之陳述，與審判中不符時，其
    先前之陳述具有較可信之特別情況，且為證明犯罪事實存否
    所必要者，得為證據，刑事訟訴法第159 條第1 項及第159
    條之2 分別定有明文。再按上開條文所謂「具有較可信之特
    別情況」，係指證人於司法警察調查中所為之陳述，與審判
    中不符，而其先前之陳述，從客觀上之環境或條件等情況加
    以觀察，有足以取代審判中交互詰問之可信性保證者而言。
    證人所為之先前陳述，相較於審判中之陳述，是否先前陳述
    之背景具有特別情況，則需斟酌個案不同之情形具體予以認
    定，亦即依據陳述人於警詢時及法院審理中所為陳述時之「
    外部情況」（指陳述人該次之觀察、記憶、表達是否正確、
    陳述人有無虛偽陳述之動機等），加以綜合評斷陳述人於警
    詢中所為之陳述，是否具有較可信之狀況；而所謂「特別可
    信性」，係指陳述是否出於供述者之真意、有無違法取供情
    事之信用性而言，故應就偵查或調查筆錄製作之原因、過程
    及其功能等加以觀察其信用性，據以判斷該傳聞證據是否有
    顯不可信或有特別可信之情況而例外具有證據能力。本件證
    人曾鍾滿蘭於警詢所為之證述，經被告及其辯護人爭執其證
    據能力（見本院卷第28頁反面），查本件證人曾鍾滿蘭於警
    詢中所為之陳述，其中關於被告有無交付賄款等事實，與其
    嗣後於本院審理中之證詞不符（見本院卷第215 頁）。本院
    審酌證人曾鍾滿蘭於本院審理中已證述：我於警詢及偵查中
    之證述實在等語（見本院卷第215 頁），且經本院當庭勘驗
    證人曾鍾滿蘭警詢筆錄後，結果發現員警問案態度十分平和
    ，態度亦算良好，而且都是採一問一答方式，當場以電腦繕
    打要旨之方式記載筆錄，勘驗期間均可聽聞繕打電腦之鍵盤
    聲音，證人曾鍾滿蘭回答語氣也平和正常，勘驗期間並有聽
    到警局外面之汽車喇叭聲，或是製作筆錄之員警或其他員警
    接聽手機之鈴聲或對話，有本院100 年4 月22日勘驗筆錄在
    卷可稽（見本院卷第110 頁），雖證人曾鍾滿蘭雖稱因張金
    發對伊很大聲，所以伊很害怕云云，然證人曾鍾滿蘭並未指
    明張金發如何對其大聲，再者，依證人曾鍾滿蘭本院審理時
    所述：「蔣明興有去，鍾坤鋼沒去，我比較不會害怕。」等
    語（見本院卷第215 頁），證人曾鍾滿蘭面對身為警察之蔣
    明興既不感到害怕，對於未具警察人員之張金發又如何會感
    到害怕？足見其上開所辯顯難採信。是證人曾鍾滿蘭警詢筆
    錄既未遭警以不正當方法取供，其於警詢之陳述具有任意性
    。又證人曾鍾滿蘭於警詢中並未面對被告，較無人情壓力，
    亦無充裕時間考量斟酌利害關係，再決定如何供述，又警詢
    距案發時間甚近，對事實之經過記憶當較清晰明確，較有可
    能為真實之供述，依上開警詢時之各項外部環境觀察，證人
    曾鍾滿蘭於警詢之陳述，顯具有較可信之特別情況。另依證
    人曾鍾滿蘭之陳述內容，其係親自收取被告交付之賄選款項
    3,000 元，顯見證人曾鍾滿蘭於警詢之陳述，與本案犯罪事
    實具有關聯性，且為證明被告犯罪事實存否所必要，核符上
    揭刑事訴訟法第159 之2 規定，自應認有證據能力，僅係其
    陳述內容之證據價值如何評價之問題，對於其該次警詢筆錄
    之任意性尚不生影響。被告與其辯護人辯稱證人曾鍾滿蘭於
    警詢時所言證詞乃屬審判外陳述，不具證據能力云云，尚非
    可取。另本院既行勘驗程序確認證人曾鍾滿蘭在警詢陳述之
    內容，依最佳證據之原則，該供述證據應以本院勘驗結果為
    準（與本院勘驗相符之部分，調查或訊問筆錄已屬勘驗之一
    部，不符之部分，當然以本院勘驗筆錄為準）。
  (四)按刑事被告之詰問權，係指訴訟上被告有在審判庭盤詰證人
    之權利；偵查中檢察官訊問證人，旨在蒐集被告犯罪證據，
    以確認被告嫌疑之有無及內容，與審判中透過當事人之攻防
    ，經由詰問程序調查證人以認定事實之性質及目的有別。偵
    查中辯護人僅有在場權及陳述意見權，此觀刑事訴訟法第24
    5 條第2 項前段之規定甚明，檢察官訊問證人並無必須傳喚
    被告使其得以在場之規定，同法第248 條第1 項前段雖規定
    「如被告在場者，被告得親自詰問」，亦僅賦予該在場被告
    於檢察官訊問證人時得親自詰問證人之機會而已，被告如不
    在場，殊難期有親自詰問之可能。此項未經被告詰問之被告
    以外之人於偵查中向檢察官所為之陳述，依刑事訴訟法第15
    9 條第1 項、第159 條之1 第2 項之規定，除顯有不可信之
    例外情況外，原則上為「法律規定得為證據」之傳聞例外，
    依其文義解釋及立法理由之說明，並無限縮於檢察官在偵查
    中訊問證人之程序，應已給予被告或其辯護人對該證人行使
    反對詰問權者，始有證據能力之可言。為保障被告之反對詰
    問權，並與現行法對傳聞例外所建構之證據容許範圍求其平
    衡，證人在偵查中雖未經被告之詰問，倘被告於審判中已經
    對該證人當庭及先前之陳述進行詰問，即已賦予被告對該證
    人詰問之機會，則該證人於偵查中之陳述即屬完足調查之證
    據，而得作為判斷之依據（最高法院97年度臺上字第405 號
    、100 年度臺上字第2428號、2926號判決意旨參照）。次按
    被告以外之人於偵查中向檢察官所為之陳述，除顯有不可信
    之情況者外，得為證據，刑事訴訟法第159 條之1 第2 項定
    有明文。蓋現行法之檢察官仍有訊問被告、證人及鑑定人之
    權限，其應踐行之程序又多有保障被告或被害人之規定，證
    人、鑑定人於偵查中亦均須具結，就刑事訴訟而言，其司法
    屬性甚高；而檢察官於偵查程序取得之供述證據，其過程復
    尚能遵守法令之規定，是其訊問時之外部情況，積極上具有
    某程度之可信性，除消極上顯有不可信之情況者外，均得為
    證據。故主張其為不可信積極存在之一方，自應就此欠缺可
    信性外部保障之情形負舉證責任（最高法院98年度臺上字第
    2904號判決意旨參照）。查證人曾鍾滿蘭、楊勝妹於偵查中
    之陳述，既經依法具結以擔保其係據實陳述者，依刑事訴訟
    法第159 條之1 第2 項規定，除顯有不可信之情況者外，自
    得作為證據，而被告及其辯護人於本院準備程序時主張證人
    曾鍾滿蘭、楊勝妹於偵查中之陳述無證據能力（見本院卷第
    28頁反面- 第29頁），依前揭說明，自應負舉證責任以證明
    有何顯不可信之情況，然被告及其辯護人僅泛稱：證人曾鍾
    滿蘭、楊勝妹於偵查中之陳述未經被告行使對質詰問權云云
    ，惟依前揭最高法院判決意旨，此項未經被告詰問之被告以
    外之人於偵查中向檢察官所為之陳述，依刑事訴訟法第159
    條第1 項、第159 條之1 第2 項之規定，除顯有不可信之例
    外情況外，原則上為「法律規定得為證據」之傳聞例外，而
    有證據能力，且被告及其辯護人於本院審判中已經對證人曾
    鍾滿蘭、楊勝妹進行詰問，即已賦予被告及其辯護人對證人
    曾鍾滿蘭、楊勝妹詰問之機會，則證人曾鍾滿蘭、楊勝妹於
    偵查中之陳述即屬完足調查之證據，而得作為判斷之依據。
  (五)被告及辯護人被告以外之人曾文翰與張金發之談話錄音光碟
    之證據能力。經查，本院於100 年4 月22日準備程序時，對
    上開談話錄音光碟實施勘驗，勘驗結果如本院勘驗筆錄所載
    ，而上述談話錄音光碟之內容，據證人即檢舉人劉貴堂於本
    院100 年6 月1 日審理時證稱：卷內錄音光碟是我去張金發
    服務處時，看到張金發跟曾文翰）在交談，我聽到他們2 人
    在談選舉買票的事情，我就把它錄起來等語等語甚明（見本
    院卷第142 頁），從而，上述被告以外之人曾文翰與張金發
    於審判外之陳述，係屬存在，內容如同本院勘驗所得。再者
    ，證人劉貴堂證稱：曾文翰與張金發均不知伊有錄音等語（
    見本院卷第150 頁）按人民有秘密通訊之自由，為憲法第12
    條所明定，除依憲法第22條為防止防礙他人自由、避免緊急
    危難、維持社會秩序、或增進公共利益所必要外，不得以法
    律限制之。而竊聽係於他人不知情之情況下截取通訊內容，
    且該被竊聽者亦甚難查覺，此實已侵犯憲法所賦予之通訊自
    由權，故其在本質上已具有侵害性及違法性，除憲法第22條
    所規定事由外，皆應認為竊聽為違法之行為。再竊聽或秘密
    錄音，亦屬侵害他人人格權中之隱私權，係屬違背公序良俗
    之行為，故國家之偵查機關在無法律可據下，固不得對人民
    實施電話竊聽，即私人間亦應同受此一限制。在現行法下並
    無容許私人間竊聽他人談話之權利，其因實施竊聽所得之證
    據，顯違法定程序，自無證據能力可言。職司審判行使公權
    力之法院，若遽然採取採此違法竊聽所得作為不利被告犯罪
    事實之唯一證據，亦屬侵害憲法所賦予人民之秘密通訊自由
    。是證人即檢舉人劉貴堂所提有關曾文翰與張金發間之談話
    內容，既係其在曾文翰或張金發不知情下秘密錄音所得，且
    證人劉貴堂復非屬上開對話之一方，亦與通訊保障及監察法
    第29條第3 款「監察者為通訊之一方或已得通訊之一方事先
    同意，而非出於不法目的者，不罰」之規定不符，依上揭說
    明，即難認有證據能力可言，自不得加以審酌。況上開談話
    錄音光碟所記錄之曾文翰與張金發之對話內容，係屬被告以
    外之人於審判外之陳述，因被告及其辯護人不同意作為證據
    （見本院卷第28頁反面），復無符合刑事訴訟法第159 條之
    1 至之5 所列傳聞例外，並無證據能力，亦不得引為證明事
    實之證據。
  (六)按傳聞法則乃對於被告以外之人於審判外之言詞或書面陳述
    而為之規範。本案證人曾鍾滿蘭、楊勝妹分別交出之3,000
    元，均係屬物證，性質上非屬供述證據，自無刑事訴訟法第
    159 條第1 項規定傳聞法則之適用，而上開證物與本案具有
    關聯性，亦無證據證明係公務員違法取得之物，依法自得作
    為證據。
五、經查：
  (一)被告黃德祥為高雄縣市合併改制後第一屆高雄市美濃區清水
    里里長候選人，而證人曾鍾滿蘭及其夫曾德、子曾文翰、
    證人楊勝妹，均為改制後第一屆高雄市美濃區清水里里長選
    舉之投票權人乙情，有高雄市選舉委員會100 年3 月16日高
    市選一字第1000000528號函附之選舉人名冊1 份在卷可證（
    見本院卷第22-28 頁），此部分之事實固堪認定。
  (二)證人曾鍾滿蘭、楊勝妹雖於警詢或偵訊時指稱被告有交付賄
    款各3,000 元予伊2 人（如下述），惟證人曾鍾滿蘭、楊勝
    妹指證被告交付賄款之時間、場合並不相同，顯見證人曾鍾
    滿蘭、楊勝妹2 人各自指證被告涉犯投票行賄犯行係各自獨
    立，彼此互不相屬，渠等2 人各自平行指證尚難互為補強佐
    證，先予敘明。
  (三)曾鍾滿蘭部分（即一(一)所示部分）：
  1.按被告之自白，雖為證據之一種，但依刑事訴訟法第156 條
    第1 項規定，被告之自白，須非出於強暴、脅迫、利誘、詐
    欺、違法羈押或其他不正之方法，且與事實相符者，始得為
    證據。又依同條第2 項規定，被告之自白，不得作為有罪判
    決之唯一證據，仍應調查其他必要之證據，以察其是否與事
    實相符。立法目的乃欲以補強證據擔保自白之真實性，亦即
    以補強證據之存在，藉之限制自白在證據上之價值，防止偏
    重自白，發生誤判之危險。以被告之自白，作為其自己犯罪
    之證明時，尚有此危險；以之作為其他共犯之罪證時，不特
    在採證上具有自白虛偽性之同樣危險，且共犯者之自白，難
    免有嫁禍他人，而為虛偽供述之危險。是則利用共犯者之自
    白，為其他共犯之罪證時，其證據價值如何，按諸自由心證
    主義之原則，固屬法院自由判斷之範圍。但共同被告不利於
    己之陳述，雖得採為其他共同被告犯罪之證據，惟此項不利
    之陳述，須無瑕疵可指，且就其他方面調查，又與事實相符
    者，始得採為其他共同被告犯罪事實之認定。若不為調查，
    而專憑此項供述，即為其他共同被告犯罪事實之認定，顯與
    刑事訴訟法第156 條第2 項之規定有違。因之，現行刑事訴
    訟法下，被告之自白，或共同被告不利於己之陳述，其證明
    力並非可任由法院依自由心證主義之原則，自由判斷，而受
    相當之限制，有證據法定主義之味道，即尚須另有其他必要
    之補強證據，來補足其自白之證明力，始得採為斷罪資料（
    最高法院87年度臺上字第2123號判決意旨參照）；又，公職
    人員選舉罷免法第99條第1 項之對有投票權人交付賄賂或不
    正利益罪，係以行為人基於行賄之意思，對於有投票權人交
    付賄賂或其他不正利益，並相約為投票權之一定行使或不行
    使為構成要件。本條之罪為刑法第144 條對有投票權人交付
    賄賂或不正利益罪之特別規定，與刑法第143 條第1 項規定
    「有投票權之人，收受賄賂或其他不正利益，而許以不行使
    其投票權或為一定行使」罪，二者在性質上，屬於對合（立
    ）之必要共犯關係（最高法院96年度臺上字第1133號、100
    年度臺上字第345 號、第2424號判決意旨參照），是共犯不
    利被告之供述，依前開之說明，即定須藉補強證據以擔保其
    真實性，並非絕對可由法院自由判斷，雖所補強者，非以事
    實之全部為必要，但亦須因補強證據與自白之相互利用，足
    使犯罪事實獲得確信者，始足當之（最高法院91年度臺上字
    第6404號判決意旨參照）。
  2.證人曾鍾滿蘭於99年11月29日警詢陳稱（陳述內容以本院勘
    驗筆錄為主）：「他來我家，我不跟他拿，他反身就走。」
    、「我家有3 票，於禮拜二早上8 到9 點。」、「（他是去
    哪裡跟你買票？）他拿給我，我不給他拿，他反身就走。我
    說我不要，我一樣會蓋你，他反身就走。」、「（去你家嗎
    ？）去我家，是他本人去的。」、「（他去你家，怎樣跟你
    買？）我在家，我在廚房剛好在煮菜，他就進來。」、「（
    他進去了又怎樣？）他進去，他就叫我，我剛好在煮菜，他
    就丟在桌上。」、「（他拿多少錢給你？）3 千塊，我家有
    3 票，3 張。」、「（他是說你家有3 個人，有3 張選票，
    1 張1 千，3 張3 千？）嗯，我說不要，你拿回去，我會蓋
    給你，他反身就走。」、「（他有沒有問你家有3 個人？）
    他說一定要選他，我說我一定會選他。」、「（他有沒有跟
    你講3 千元要做什麼？）他就說拜託，他也沒有講什麼，丟
    了3 千就走，我就是在廚房煮菜。」、「（清水里里長候選
    人黃德祥向妳買票之金額3000元，是否代表妳家有3 人，就
    是1 票新臺幣1000元向妳戶內買票？）是。」、「（經警方
    提示清水里里長候選人黃德祥【Ｚ000000000，民國23年8 月
    27日生】之相片，經妳當場指認該人是否就是向妳買票的人
    ？）是。」（見本院卷第98-107頁）、於是日偵訊時證稱：
    我認識黃德祥，是同一里的人，他今年有參選里長，他有去
    我家拜託，有拿3,000 元給我，他的意思要我們家3 個人投
    給他，但是他沒有直接說出來，就直接錢丟了就走了等語（
    見99年度選他字第496 號卷第15頁），依證人曾鍾滿蘭上開
    所述情節，其因可能涉犯刑法第143 條之投票收賄罪嫌，而
    與被告間在實體法上具有對向犯罪之必要共犯關係，為擔保
    其供述之真實性，自須有足以令人確信證人上開不利被告之
    供述為真實之補強證據，始能採為論處被告罪刑之依據。而
    證人曾鍾滿蘭於本院100 年6 月22日審理時已改稱：被告黃
    德祥並沒拿3,000 元給我，因為張金發對我很大聲，我很害
    怕，才會說黃德祥有拿3,000 元給我等語（見本院卷第215-
    216 頁），證人曾鍾滿蘭就被告有無用3,000 元賄選買票乙
    節，內容完全相反且矛盾，故證人曾鍾滿蘭單一、片面且有
    歧異矛盾瑕疵之證詞，憑信性甚低，已難憑採。
  3.又本案雖有扣得證人曾鍾滿蘭交出之現金3,000 元，然證人
    曾鍾滿蘭於本院審理時否認該3,000 元紙鈔是被告交付之賄
    款，並表示：伊從褲袋拿出之2,000 元係伊幫人工作所賺之
    錢，另伊交1,000 元給兒子曾文翰買衣服等語（見本院卷第
    214-215 頁），則本案證人曾鍾滿蘭交予警察扣押之3,000
    元，究係被告交給證人曾鍾滿蘭者抑或屬於證人曾鍾滿蘭自
    己的錢？證人曾鍾滿蘭上開證述，亦係前後歧異矛盾，殊有
    疑義，而難採信。故本件證人曾鍾滿蘭提出之3,000 元，證
    人曾鍾滿蘭既已翻供證稱係伊自己的錢，此外復無其他任何
    補強證據，足以佐證該3,000 元係被告所交付者，準此，本
    件證人曾鍾滿蘭提出之3,000 元，即不得資為被告有向證人
    曾鍾滿蘭以3,000 元行賄買票之證據。
  4.本件一(一)所示部分，除有證人即與被告間為必要共犯（對向
    性共犯）關係之曾鍾滿蘭前揭單一、片面且有前後反覆不一
    瑕疵之證詞外，並未有其他證人之證詞、相關聯性之證物、
    通訊監察譯文或其他可資為補強之證據，足以佐證證人曾鍾
    滿蘭於警、偵訊中所為被告交付3,000 元賄款要求伊及其夫
    、子投票與被告之證詞，與事實相符，確信有相當程度之真
    實性。依上揭最高法院判決意旨之說明，證人曾鍾滿蘭於警
    、偵訊之證詞，自不得採為認定本案被告犯有違反公職人員
    選舉罷免法第99條第1 項之投票行賄之證據。
  (四)楊勝妹部分（即一(二)所示部分）：
  1.證人楊勝妹於偵訊時稱：我看電視說選舉不可以收人家的錢
    ，我放在口袋裡不安心，所以出來檢舉等語（見99年度選偵
    字第310 號卷第54頁），足見本件一(二)所示部分係楊勝妹至
    法務部調查局檢舉告發，經法務部調查局移送臺灣高雄地方
    法院檢察署檢察官偵查結果，以被告違反公職人員選舉罷免
    法第99條第1 項投票行賄罪嫌提起公訴，是楊勝妹在本案乃
    屬告發人身分。
  2.按告訴人之告訴（或告發人之告發），本以使被告受刑事訴
    追為目的，故其陳述是否與事實相符，自應調查其他證據，
    以資審認，苟其所為攻擊之詞，尚有瑕疵，則在此瑕疵未予
    究明以前，即不能遽採為斷罪之基礎（最高法院52年度臺上
    字第1300號及61年度臺上字第3099號判例要旨分別參照）。
    是告訴人（或告發人）之指述，難免誇大偏頗而有虛偽陳述
    之危險，故其陳述除須無瑕疵可指外，尚應調查其他必要之
    證據，以察其是否與事實相符，亦須有補強證據擔保其供述
    之真實性，始得採為斷罪之依據（最高法院93年度臺上字第
    1675號判決意旨參照）。證人楊勝妹於99年12月18日偵訊時
    證稱：99年11月20日或21日黃德祥有去我家，他問我兒子他
    的戶口有沒有跟我在一起，我兒子說沒有，後來黃德祥就從
    他口袋拿了一個紅包袋出來放在桌子上，之後走到大門口時
    回頭跟我說「不要講出來」，然後他就出去了，我就將紅包
    打開來看，裡面有3,000 元，黃德祥拿錢給我時沒有說什麼
    ，但我想這可是選舉買票的錢，後來我看電視說選舉時不可
    以收人家的錢，我覺得不安心所以出來檢舉等語（見99年度
    選偵字第310 號卷第53-54 頁）、於本院100 年6 月1 日審
    理時證稱：被告黃德祥要選里長的時候有去我家，他問我兒
    子戶口有無在家裡，我兒子說沒有，他就從左手的口袋拿出
    1 個紅包放在桌子上，後來他要走出去，還沒出大門前，就
    回頭跟我說這個不能講出去，不能跟別人講，之後他就出去
    了，他離開後我把紅包打開看裡面有3,000 元等語（見本院
    卷第165 頁以下），揆之上開最高法院見解，本案證人即告
    發人楊勝妹之指述是否與事實，仍應調查其他證據，亦即需
    有補強證據，始能採為論處被告罪刑之依據，縱使證人楊勝
    妹分別於偵訊及本院審理時到庭作證，亦僅屬同一證人為2
    次重覆之陳述而已，仍為一個證據，不得以同一證人之先後
    證言，互為補強證據。
  3.次者，證人楊勝妹於向調查局檢舉被告涉嫌賄選時，固有提
    出現金3,000 元及紅包袋1 個交予調查局人員而扣押，證人
    楊勝妹中並指證稱該3,000 元係被告交付賄選買票的錢等語
    。然，證人楊勝妹提出之紅包袋及仟元紙鈔3 張上，並未顯
    現可資比對之指紋乙節，有內政部警政署刑事警察局100 年
    1 月21日0000000000號鑑定書1 份在卷可按（見99年度選偵
    字第310 號卷第67頁），被告是否曾接觸該紅包袋及紙鈔3
    張，即有疑義。再者，按通用貨幣係種類之物，即每張新臺
    幣仟元紙鈔，除其上編號不同外，其外觀、形式、特徵等均
    相同，在未確定其上所編印之具體號碼前，乃非特定之物，
    尚不得單以扣案之仟元紙鈔3 張係證人楊勝妹所提出，即遽
    以推認係被告所交付。況依證人楊勝妹所證述，被告交付賄
    款3,000 元給伊之時間，為99年11月20日或21日，而其係在
    收受該3,000 元之2 、3 天後始提出交由調查局人員扣案（
    見本院卷第168 頁），兩者間隔已有數日，以該3,000 元金
    額非鉅，本即有可能在證人收受後不久，即因日常所需而加
    予支用殆盡，此外復無其他任何證據足以佐證證人楊勝妹提
    出之3,000 元及紅包袋係被告所交付，則該3,000 元及紅包
    袋1 個，自不足以作為被告有向證人楊勝妹以3,000 元行賄
    買票之補強證據。
  4.綜上所述，本件一(二)部分，除證人即告發人楊勝妹之指述外
    ，本院查無其他補強證據足認被告有交付3,000 元賄賂予楊
    勝妹，尚難以證人即告發人楊勝妹之唯一指述，遽採為不利
    於被告之認定。
六、綜上所述，證人曾鍾滿蘭、楊勝妹分別指證被告對其等有交
    付賄賂，約其投票權為一定行使之犯行，然其等所述並無其
    他補強證據足以擔保其等證述之真實性，則公訴人所舉之證
    據，尚不足以證實被告確有此部分犯行。此外，復查無其他
    積極證據足資證明被告確有檢察官所起訴之犯行，自屬不能
    證明被告犯罪。
七、按依法治國家之刑事訴訟原則，檢察官除提起公訴外，尚須
    維持公訴，負有說服責任，其舉證責任之目的，係在充分證
    明被告確有如公訴所指之犯罪事實，從而其舉證責任應存在
    於刑事訴訟程序之全程，且於舉證不足以使法院產生有罪之
    確信時，為終局的舉證責任未盡，是故，於公訴程序，用以
    證明犯罪事實之證據之蒐集、提出、及說服之責任，在於檢
    察官，刑事訴訟法第161 條第1 項規定檢察官就被告犯罪事
    實，應負舉證責任，並指出證明之方法，即明示其旨，至於
    修正前刑事訴訟法第163 條第1 項及修正後刑事訴訟法第16
    3 條第2 項關於法院調查證據之規定，乃指法院應於訴訟當
    事人舉證之範圍內，依職權或聲請，循刑事訴訟法第164 條
    以下關於證據調查之程序及方法而為調查，以將檢察官及其
    他當事人之舉證轉換為法院之證據認知，究明證據之證據能
    力與證明力，非謂法院得逾越公正第三者地位，代檢察官蒐
    集證據，否則不啻破壞訴訟三方關係，衍生由法院證明被告
    犯罪，或檢察官與法院協同證明被告犯罪等嚴重悖反法治國
    家原則之結果，影響人民對於法院中立客觀之信賴，最高法
    院87年度臺非字第1 號判決意旨謂：「按法院固應依職權調
    查證據，但並無蒐集證據之義務。刑事訴訟法第379 條第10
    款規定應於審判期日調查之證據而未予調查之違法，解釋上
    應不包括蒐集證據在內，其調查之範圍，以審判中案內所存
    在之一切證據為限，案內所不存在之證據，即不能責令法院
    為發現真實，應依職權從各方面詳加蒐集、調查。」、91年
    度臺上字第4091號判決意旨謂：「當事人固得聲請法院調查
    證據，而法院為發見真實，亦得依職權調查證據，僅於維護
    公平正義或對被告之利益有重大關係之事項，始應依職權調
    查之，修正刑事訴訟法第163 條第1 、2 項定有明文。故法
    院於當事人主導之證據調查完畢後，認為事實未臻明白，而
    卷內復有其他足認為有助於發現真實又足以影響判決結果之
    證據存在，且有調查之可能者，固得依職權調查證據，但並
    無蒐集證據之義務；蒐集證據乃職司追訴犯罪之檢察官之職
    責，事實審法院調查證據之範圍仍以案內存在之證據為限。
    」，暨98年度臺上字第3439號判決意旨謂：「按刑事訴訟法
    賦予檢察官偵查犯罪之權責，並有權藉助於司法警察官之協
    助，或指揮或命令司法警察（官）以調查犯罪情形及蒐集證
    據，對於起訴案件而言，無非期待檢察官利用偵查階段完成
    必要之證據調查，為嗣後實行公訴建立良好之舉證基礎，此
    相互對照該法第161 條、第163 條、第228 條至第231 條規
    定即可明瞭。是故，對於案件甫發生之際應即調查之證據，
    倘偵查階段蒐集、調查證據之漏失，以致法院於審判時已無
    從調查者，檢察官自不能反執以指摘法院調查未盡。」等見
    解洵屬的論，可供參考。本件起訴檢察官所引用而經本院認
    有認證據能力之證據，無從說服本院認定並確信被告本人涉
    有投票行賄之犯行，已如上述，至於起訴檢察官所引用而經
    本院排除認無證據能力之證據，既不能資為論斷之憑據，公
    訴檢察官復未補充提出其他可認被告為有罪之積極事證以供
    本院調查，揆諸前揭說明，自應對被告為無罪之諭知。
據上論結，應依刑事訴訟法第301 條第1 項，判決如主文。
本案經檢察官陳孟皇到庭執行職務。
中    華    民    國   100     年    7     月    22    日
                  刑事第八庭  審判長法  官   王伯文
                                    法  官   陳俊宏
                                    法  官   何秀燕
以上正本證明與原本無異。
如不服本判決應於收受送達後10日內向本院提出上訴書狀，並應
敘述具體理由；如未敘述上訴理由者，應於上訴期間屆滿後20日
內向本院補提理由書（均須按他造當事人之人數附繕本）「切勿
逕送上級法院」。
中    華    民    國   100    年    7     月    22    日
                                    書記官   蔡蓓雅